【裁判字號】    97,訴,84
【裁判日期】    970530
【裁判案由】    毒品危害防制條例
【裁判全文】
臺灣臺東地方法院刑事判決                97年度訴字第84號
公  訴  人  臺灣臺東地方法院檢察署檢察官
被      告  甲○○
上列被告因違反毒品危害防制條例案件，經檢察官提起公訴（97
年度撤緩偵字第11號），本院判決如下：
    主  文
本件免訴。
    理  由
一、公訴意旨略稱：被告甲○○前因違反肅清煙毒條例案件，經
    臺灣臺中地方法院以82年度訴字第3126號判處有期徒刑3年2
    月確定，再因違反肅清煙毒條例案件，經本院以83年度訴字
    第57號判處有期徒刑3年6月確定，兩案接續執行，嗣於民國
    85年6月13日因縮短刑期假釋出監，復因施用第一級毒品案
    件，經本院以88年度毒聲字第247號裁定執行強制戒治後，
    於89年7月11日戒治期滿執行完畢，並經臺灣臺東地方法院
    檢察署檢察官以89年度戒毒偵字第62號案件為不起訴處分確
    定，再其上開假釋經撤銷後，於89年7月12日入監執行前揭
    案件之殘刑，嗣於93年7月4日縮刑期滿執行完畢在案。詎猶
    不知悔悟，竟於上開強制戒治執行完畢後5年內，基於施用
    第一級毒品海洛因之概括犯意，自93年後半年起至95年6月
    30日止，分別在其位於臺東縣臺東市○○路○段536號住處，
    以將海洛因置於針筒內加水稀釋後注射之方式，連續施用海
    洛因多次；又另行起意，而基於施用海洛因之各別犯意，自
    95年7月1日起至96年1月27日為警採尿前48小時內某時止，
    以每月施用2、3次之頻率，分別在其上址住處，以前述之方
    式，先後施用海洛因合計14次（取其最少數即每月2次之頻
    率計算）。嗣為警持本院所核發之搜索票，於96年1月27日
    上午11時30分許，在被告上址住處當場查扣塑膠小鏟2支及
    空夾鍊袋3個，並經被告同意採集其尿液送驗結果，呈嗎啡
    陽性反應，始查悉上情。因認被告涉犯毒品危害防制條例第
    10條第1項之施用第一級毒品罪嫌等語。
二、按案件曾經判決確定者，應諭知免訴之判決，刑事訴訟法第
    302條第1款定有明文。又訴訟上所謂一事不再理之原則，關
    於實質上一罪或裁判上一罪，亦均有其適用，最高法院著有
    60年台非字第77號判例。是以，對於已經提起公訴或自訴之
    同一案件，在同一法院重行起訴者，倘先行起訴或自訴部分
    ，業經實體上之判決確定，則重行起訴部分，即應為免訴之
    判決，而無諭知不受理之可言。此項原則，不論實質上之一
    罪，或想像競合犯、牽連犯、連續犯等裁判上之一罪，其一
    部事實已經判決確定者，對於構成一罪之其他部分，均有其
    適用，此乃因基於審判上不可分之關係，在審理事實之法院
    ，對於全部犯罪事實，本應依法均予審判，故其判決確定之
    既判效力，自應及於全部之犯罪事實，若在最後審理事實法
    院宣示判決後，始行發生之事實，既非該法院所得審判，即
    為該案判決之既判力所不能及。是既判力對於時間效力之範
    圍，係以最後審理事實法院之宣示判決日為判斷之標準，得
    上訴於第二審之第一審刑事判決，如於上訴第二審後，又依
    法撤回上訴，其上訴撤回之日，雖為判決確定日，但其既判
    力之時點，基於上開原則，仍應以第一審宣示判決之日為其
    準據，最高法院32年上字第2578號判例及87年度臺上字1150
    號裁判要旨復已揭示。又被告行為後，刑法已於94年2月2日
    修正公布，95年7月1日施行，修正後第2條第1項規定：「行
    為後法律有變更者，適用行為時之法律。但行為後之法律有
    利於行為人者，適用最有利於行為人之法律。」改採從舊從
    輕原則。又刑法於修正後，刪除第56條連續犯之規定，此刪
    除雖非犯罪構成要件之變更，但顯已影響行為人刑罰之法律
    效果，自屬法律有變更，依修正後之刑法第2條第1項規定比
    較新、舊法結果，舊法第56條連續犯之規定乃將行為人連續
    之數行為以一罪論，較有利行為人，參照最高法院95年第8
    次刑事庭會議決議，自應適用行為時法（即舊法）。再依刑
    法第56條修正理由之說明，謂「對繼續犯同一罪名之罪者，
    均適用連續犯之規定論處，不無鼓勵犯罪之嫌，亦使國家刑
    罰權之行使發生不合理之現象」、「基於連續犯原為數罪之
    本質及刑罰公平原則之考量，爰刪除有關連續犯之規定」等
    語，即係將本應各自獨立評價之數罪，回歸本來就應賦予複
    數法律效果之原貌。因此，就刑法修正施行後多次施用毒品
    之犯行，採一罪一罰，始符合立法本旨。是行為人於刑法修
    正施行前連續施用毒品部分，應依刑法第2條第1項之規定，
    適用修正前連續犯之規定論以一罪；刑法修正施行後之多次
    施用犯行，除符合接續犯之要件外，則應一罪一罰，再就刑
    法修正施行後之數罪，與修正前依連續犯規定所論之一罪，
    數罪併罰，合併定其應執行之刑，最高法院96年8月21日第9
    次刑事庭會議決議足資參援。
三、經查：公訴意旨認被告甲○○涉犯施用海洛因罪嫌，業據被
    告於警詢及偵查中坦承不諱，又被告為警持本院所核發之搜
    索票，於96年1月27日上午11時30分許，在被告上址住處當
    場查扣塑膠小鏟2支及空夾鍊袋3個，並經被告同意採集其尿
    液送驗結果，呈嗎啡陽性反應之事實，有臺東縣警察局扣押
    物品目錄表1紙（見警卷第8頁）、臺東縣警查局96年2月13
    日東警偵二字第0960001576號函檢具尿液代號與真實姓名對
    照表、慈濟大學濫用藥物檢驗中心檢驗總表各1紙（見偵卷
    第40至42頁）及扣案塑膠小鏟2支及空夾鍊袋3個在卷可查，
    足認被告前揭任意性自白確與事實相符，公訴意旨認被告涉
    犯施用海洛因罪嫌，固有所據。然查，被告基於施用海洛因
    之概括犯意，自93年底間某日起至95年6月30日止，分別在
    其上址住處及車內，以將海洛因置於針筒內加水稀釋後注射
    之方式，連續施用海洛因多次；又分別起意，而基於施用海
    洛因之各別犯意，自95年7月1日起至96年4月24日止，以約
    每星期施用1次之頻率，分別在其上址住處及車內，以前述
    相同之方式，先後施用海洛因合計26次；復分別起意，而各
    基於施用海洛因之犯意，先後於96年4月25日至同年5月19日
    間之某2日、同年5月20日某時許及同年月27日某時許，在其
    上址住處內，以前述之方式，分別施用海洛因計4次，經臺
    灣臺東地方法院檢察署檢察官提起公訴（96年度毒偵字第
    233號、第234號、第242號、第243號、第253號）及移送併
    辦（96年度撤緩偵字第38號、第39號），業經本院於97年2
    月21日以96年度訴字第197號判處應執行有期徒刑1年4月，
    被告不服上訴臺灣高等法院花蓮分院，經該院以97年上訴字
    第73號受理後，被告依法撤回上訴，已於同年4月16日確定
    在案，此有本院96年度訴字第197號刑事判決書及臺灣高等
    法院被告前案記錄表各1份在卷可稽，且經本院查詢明確，
    洵堪認定。
四、復按刑法上之連續犯，以主觀方面基於概括之犯意為必要，
    茍行為人數個犯行係時間緊接，以相同手法違犯同一構成要
    件之罪，即應認為係基於概括之犯意為之，尤以毒品具有生
    理上之成癮性，與心理上之依賴性，戒絕不易，施用毒品者
    若於短期間內多次施用，衡情均係基於概括犯意為之。本件
    被告被訴自93年後半年起至95年6月30日止，分別在其位於
    臺東縣臺東市○○路○段536號住處，以將海洛因置於針筒內
    加水稀釋後注射之方式，連續施用海洛因多次之犯行，核與
    本院96年度訴字第197號確定判決所認定被告自93年底間某
    日起至95年6月30日止，分別在其上址住處及車內，以將海
    洛因置於針筒內加水稀釋後注射之方式，連續施用海洛因多
    次之犯行，其時間密接，觸犯構成犯罪要件相同之罪名，顯
    係基於概括之犯意反覆為之，核屬連續犯，具有裁判上一罪
    之關係，而為法律上同一案件無疑。又本件被告被訴基於施
    用海洛因之各別犯意，自95年7月1日起至96年1月27日為警
    採尿前48小時內某時止，以每月施用2、3次之頻率，在其上
    址住處，以前述方式，先後施用海洛因合計14次之犯行（取
    其最少數即每月2次計算），核與本院96年度訴字第197號確
    定判決所認定被告基於施用海洛因之各別犯意，自95年7月1
    日起至96年4月24日止，以約每星期施用1次之頻率（每月至
    少4次），分別在其上址住處及車內，以上述相同之方式，
    先後施用海洛因合計26次之犯行，核屬事實上同一案件。蓋
    依被告於本院96年度訴字第197號審理中自白犯罪事實之真
    意，當係就其自95年7月1日起至96年4月24日止，按約每星
    期1次之頻率計算其施用海洛因次數之「全部犯罪事實」而
    自白犯罪，且經本院佐以其他補強證據後，悉予採認，並據
    以為本院96年度訴字第179號確定判決認定事實之基礎，解
    釋上當然已經包含本件檢察官起訴被告自95年7月1日起至96
    年1月27日為警採尿前48小時內某時止，以每月施用2、3次
    之頻率，先後施用海洛因合計14次之犯行。況遍覽全案卷證
    ，查無其他積極證據足以證明本院96年度訴字第197號確定
    判決所認定被告基於施用海洛因之各別犯意，自95年7月1日
    起至96年4月24日止，以約每星期施用1次之頻率，先後施用
    海洛因合計26次之犯行，與本件檢察官起訴被告自95年7月1
    日起至96年1月27日為警採尿前48小時內某時止，以每月施
    用2、3次之頻率，先後施用海洛因合計14次犯行，確屬不同
    之犯罪事實，則按諸「罪疑唯有利於被告」之原則，亦應為
    同一而有利於被告事實之認定。又本院96年度訴字第179號
    判決嗣雖因被告撤回上訴而於97年4月16日確定，然其宣示
    判決之日則為同年2月21日，是其既判力之時點，仍應以第
    一審宣示判決之日即97年2月21日為其準據。本件被告被訴
    施用海洛因之犯罪事實既發生於該案宣示判決日之前，揆諸
    前述說明，應為本院96年度訴字第179號確定判決效力之所
    及，本院自不得為實體上之判決，應逕為諭知免訴之判決。
五、末按沒收為從刑之一種，依主從不可分原則，應附隨於主刑
    而同時宣告之，除有罪、免刑等判決，於裁判時併宣告外，
    如諭知無罪之判決，既無主刑，從刑亦無所附麗，故案內之
    違禁物，應另依刑法第40條但書由檢察官聲請單獨宣告沒收
    ，此有最高法院78年台非字第72號判例可資參照。準此，免
    訴判決因屬無主刑之判決，且又非屬免刑判決，從刑亦無所
    附麗，縱案內有違禁物扣案，亦不得於諭知免訴判決之同時
    ，併宣告沒收。查扣案與本案有關之塑膠小鏟2支及空夾鍊
    袋3個，雖係被告所有供施用海洛因之物，然既非違禁物，
    且本件被告前揭犯行既經諭知免訴判決，則按諸上開判例意
    旨，亦無從於本件判決併予宣告沒收，附此敘明。
據上論斷，應依刑事訴訟法第302條第1款、第307條，判決如主
文。
中    華    民    國    97    年    5     月    30    日
                  刑事第二庭  審判長法  官  李水源
                                    法  官  盧亨龍
                                    法  官  康文毅
以上正本證明與原本無異。
如不服本判決應於收受本判決後10日內向本院提出上訴書狀；上
訴書狀應敘述具體理由。未敘述上訴理由者，應於上訴期間屆滿
後20日內向本院補提理由書狀（均須按他造當事人之人數附繕本
）。「切勿逕送上級法院」。
告訴人或被害人對於本判決如有不服，請書具不服之理由狀，請
求檢察官上訴者，其上訴期間之計算係以檢察官收受判決正本之
日期為準。
中    華    民    國    97    年    5     月    30    日
                                    書記官  林傳坤


司法院資訊處製作；財團法人民間司法改革基金會備份。
